臺灣臺中地方法院民事判決
110年度重訴字第587號
原      告  南昌精密工業股份有限公司

法定代理人  曾翊豐  
訴訟代理人  張慶達律師
被      告  劉景琨  
訴訟代理人  劉景祥  
上列當事人間請求確認土地通行權不存在事件，本院於民國111
年5月5日言詞辯論終結，判決如下：
    主      文
原告之訴駁回。
訴訟費用由原告負擔。
    事實及理由
壹、程序部分：
一、按確認之訴非原告有即受確認判決之法律上利益者，不得提
    起；前項確認法律關係基礎事實存否之訴，以原告不能提起
    他訴訟者為限，民事訴訟法第247條第1項前段、第2項分別
    定有明文。次按所謂即受確認判決之法律上利益，係指法律
    關係之存否不明確，致原告在法律上之地位有不安之狀態存
    在，且此種不安之狀態，能以確認判決將之除去者而言，最
    高法院52年台上字第1240號判決要旨可資參照。本件原告主
    張被告所有坐落臺中市○○區○○段0000地號土地（下稱1199地
    號土地）對原告所有同段1199-4地號土地（下稱1199-4地號
    土地）之通行權利不存在，為被告否認，則原告就1199-4地
    號土地是否應供1199地號土地通行，堪認已陷不明確狀態，
    而此不明確之狀態得以確認判決除去，是原告提起本件訴訟
    ，程序上即有確認利益存在，合先敘明。
二、再按法定代理人其代理權消滅者，訴訟程序在有法定代理人
    或得訴訟能力之本人承受其訴訟以前當然停止；但於有訴訟
    代理人時不適用之；又承受訴訟人，於得為承受時，應即為
    承受之聲明，他造當事人，亦得聲明承受訴訟，民事訴訟法
    第170條、第173條、第175條分別定有明文。本件原告原法
    定代理人為曾鈺樹，訴訟審理中曾翊豐接任為原告法定代理
    人，並具狀聲明承受訴訟（參本院卷第135頁），核與上開
    規定相符，應予准許。
貳、實體部分：
一、原告主張：被告所有1199地號土地原為袋地，前於民國83年
    間，被告提供1199地號土地供其兄即訴外人劉景明興建廠房
    （即坐落臺中市○○區○○段0000○號建物，下稱1726建號建物
    ），而由原告出具土地使用權同意書（下稱系爭同意書）供
    申請建築執照，兩造間成立使用借貸關係，現被告廠房已興
    建完畢，被告使用目的已完成。且被告實際上並未通行1199
    -4地號土地，而劉景明於93年7月30日與被告共同購買坐落
    臺中市○○區○○段0000地號土地（下稱1060地號土地），劉景
    明另於91年11月11日因拍賣而取得同段1082地號土地（下稱
    1082地號土地），是1199地號土地可經同屬劉景明所有之同
    段1059地號土地（下稱1059地號土地）、1060、1082地號土
    地而對外通行至臺中市大里區至善路，依民法第787條之規
    定，1199地號土地亦非屬袋地，是依民法第227條之2之規定
    ，情事顯已變更，被告無再通行1199-4地號土地之必要。為
    此，請求確認被告對1199-4地號土地通行權不存在等語。並
    聲明：確認被告所有1199地號土地對於原告所有1199-4地號
    土地之通行權不存在，被告應不得使用1199-4地號土地作為
    私設道路。
二、被告則以：訴外人育照工業有限公司（下稱育照公司）是伊
    與訴訟代理人劉景祥、劉景明三兄弟合夥經營，並由劉景明
    出名擔任負責人，三兄弟當時購買1199地號土地即係以得通
    行1199-4地號土地為附帶條件，並由劉景祥到原告處簽立原
    證3切結書（下稱系爭切結書）後，原告當時的男性負責人
    則交付系爭同意書給劉景祥，原告一度以管理不易為由禁止
    被告繼續通行，經協商後原告始在1199-4地號土地兩端設置
    圍牆、鐵門管理，惟被告迄今才發現原告竟將鐵門均改為圍
    牆，使被告無法通行。而被告購買1199地號土地即係為興建
    廠房，坐落1059、1060地號土地上建物即同段1727建號建物
    （下稱1727建號建物）建築時雖有取得同段1081-16、1080-
    10地號土地所有人之同意，惟1082地號土地僅有4公尺寬，1
    199地號土地如以此為私設道路申請建築線，可建築面積將
    遠不足於以8公尺寬之1199-4地號土地申請建築線所得建築
    之面積，是被告仍有通行1199-4地號土地之必要等語資為抗
    辯。並聲明：原告之訴駁回。
三、得心證之理由：
(一)1199地號土地為被告所有，被告與劉景祥、劉景明所共同經
    營之育照公司前於83年間為於1199地號土地上興建廠房，由
    原告出具系爭同意書，載稱同意提供原告所有1199-4地號土
    地作為私設道路，後育照公司即持系爭同意書申請建築執照
    ，而興建1726建號建物，惟其後被告並未實際通行1199-4地
    號土地，而係經1059、1060、1082地號土地出入至善路等情
    ，有系爭切結書、現場照片、地籍圖、土地登記第一類謄本
    、系爭同意書等件在卷可憑（參本院卷第23、27至31、57至
    59、101、125頁），並經本院調取1726號建物建造執照卷宗
    核閱無訛，復為兩造所不爭執（參本院卷第205至208頁）此
    部分事實均堪信為真實。原告據此主張兩造間成立使用借貸
    關係，為被告所不爭執（參本院卷第207頁），亦屬有據。
(二)按契約成立後，情事變更，非當時所得預料，而依其原有效
    果顯失公平者，當事人得聲請法院增、減其給付或變更其他
    原有之效果。民法第227條之2第1項定有明文。又民法第227
    條之2第1項規定，須對於契約成立或法律關係發生後，為法
    律效果發生原因之法律要件之基礎或環境，於法律效力終了
    前，因不可歸責於當事人之事由，而發生非當初所得預料之
    變動，如仍貫徹原定之法律效力，顯失公平者，法院始得依
    該項情事變更原則加以公平裁量，以合理分配契約當事人間
    之風險及不可預見之損失，進而為增減給付或變更其他原有
    之效果，以調整當事人間之法律關係。查：原告提供1199-4
    地號土地供被告所有1199地號土地通行係為供建築使用，現
    其上亦確建有1726建號建物，則1726建號建物既仍在使用中
    而尚未拆除，原告亦未舉證被告有將1199地號土地作何兩造
    成立使用借貸關係時無法預期之使用，已難認有何情事變更
    之情。再者，1199地號土地雖亦得行經1059、1060、1082地
    號土地、臺中市○○區○○段000000000000000地號土地（下分
    稱1080-10、1081-16地號土地）通往至善路，且其中1059地
    號土地為被告之兄劉景明於75年間取得所有權、1060地號土
    地為被告與劉景明於93年間取得所有權、1082地號土地為劉
    景明於91年間取得，有土地登記第一類謄本、地籍圖在卷可
    憑（參本院卷第175至183頁），惟1199地號土地與前開通往
    至善路之土地所有權人既不相同，尚不能因被告與劉景明為
    兄弟、1080-10、1081-16地號土地所有權人同意供1059、10
    60地號土地通行，逕認被告亦為1059、1082地號土地之所有
    權人或共有人，及認1199地號土地亦經1080-10、1081-16地
    號土地所有權人同意而得通行，從而，被告所有之1199地號
    土地依現況觀察及依土地登記公示資料觀之，即仍屬袋地，
    不因嗣後劉景明取得1082地號土地所有權及通行1080-10、1
    081-16地號土地權利，而使1199地號土地成為非袋地，是本
    件亦無原告所指1199地號土地已非袋地，而有情事變更之情
    可言。此外，被告於81年10月3日與訴外人何瑞坤簽立之不
    動產買賣契約書上載稱：「實際面積依分割後登記為準」、
    「乙方（即何瑞坤）開立路地使用權同意書與甲方（即被告
    ）之同時……」，後附地籍圖上手寫記載付款時間、金額等內
    容亦載稱：「甲方交付乙方尾款……乙方交付甲方武德段1199
    -4地號土地使用權同意書」，有該契約書及後附地籍圖可憑
    （參本院卷第143至151頁），而1199-4地號土地係分割自11
    99地號土地，兩造分別係於81年11月19日取得所有權，亦有
    前開謄本可稽（參本院卷第57至59頁），何瑞坤顯係同時出
    售原1199地號土地之部分予兩造並辦理分割，並於提供1199
    -4地號土地使用權同意書時向被告收取尾款，被告辯稱係以
    得通行1199-4地號土地為購買1199地號土地之附帶條件等情
    ，即非無據，堪認此確屬原告購買1199-4地號土地時即已知
    悉之負擔，不論被告是否另尋通路通行，對原告均難認有何
    顯失公平之情形。
四、綜上所述，1199地號土地現仍為袋地，且本件並無原告所主
    張情事變更，而對原告有顯失公平之情形，原告主張依民法
    第227條之2、第787條之規定，被告已無通行1199-4地號土
    地之必要，應屬無據。是原告請求確認被告所有1199地號土
    地對原告所有1199-4地號土地之通行權不存在，被告不得使
    用1199-4地號土地作為私設道路，為無理由，應予駁回。
五、本件事證已臻明確，兩造其餘攻擊防禦方法及所提證據，經
    本院審酌後，認與判決結果不生影響，爰不予一一論述，併
    此敘明。
六、據上論結，本件原告之訴為無理由。依民事訴訟法第78條，
    判決如主文。
中　　華　　民　　國　　111 　年　　6 　　月　　2 　　日
                  民事第四庭         法   官  蔡家瑜
以上正本係照原本作成。　　　　　　　　　
如對判決上訴，應於判決送達後20日內向本院提出上訴狀。如委
任律師提起上訴者，應一併繳納上訴審裁判費。
中　　華　　民　　國　　111 　年　　6 　　月　　2 　　日
                                     書記官  蔡秀貞